臺灣屏東地方法院民事判決　　　　　　　 95年度訴字第325號
原　　　告　甲○○
訴訟代理人　林伯祥 律師
複代理人　　王銘鈺 律師
被　　　告　辛○○
訴訟代理人　壬○○
被　　　告　丁○○
　　　　　　庚○○
　　　　　　戊○○
前列1人
訴訟代理人　己○○
被　　　告　子○○
　　　　　　丑○○
　　　　　　　　　　　　弄8之.
　　　　　　卯○○
　　　　　　　　　　　　10樓.
　　　　　　寅○○
上列4人共同
訴訟代理人　陳意青 律師
　　　　　　陳里己 律師
被　　　告　癸○○　　住台北縣新店市○○路56巷13號3樓
訴訟代理人　乙○○　　住高雄市.
　　　　　　丙○○　　住同上
上列當事人間分割共有物事件，本院於民國96年4月12日言詞辯
論終結，判決如下：
    主  文
兩造共有坐落屏東縣長治鄉○○段一一○五地號、地目田、面積
八二一九點五九平方公尺土地，分割方法如下：如附圖(一)所示編
號Ａ部分面積三七八八點八平方公尺，分歸原告取得；編號Ｂ部
分面積四五○點五六平方公尺，分歸被告丁○○取得；編號Ｃ部
分面積二九二點一一平方公尺，分歸被告戊○○取得；編號Ｄ部
分面積六三七點五三平方公尺，分歸被告子○○取得；編號Ｅ部
分面積五六三點二平方公尺，分歸被告庚○○取得；編號Ｆ面積
一六一一點六六平方公尺及編號Ｌ部分面積九二點九四平方公尺
，分歸被告辛○○取得；編號Ｈ部分面積六二點五八平方公尺，
分歸被告寅○○取得；編號Ｉ部分面積六二點五八平方公尺，分
歸被告丑○○取得；編號Ｊ部分面積六二點五八平方公尺，分歸
被告卯○○取得；編號Ｋ部分面積四三七點四二平方公尺，分歸
被告癸○○取得；編號Ｇ部分面積一五七點六三平方公尺，分歸
兩造按應有部分比例保持共有。
訴訟費用由兩造按原應有部分比例分擔。
  事實及理由
一、原告起訴主張：
    坐落屏東縣長治鄉○○段第1105地號、地目田、面積8219.5
    9 平方公尺（下稱系爭土地），為兩造所共有，原告應有部
    分為21472 分之10091 、被告辛○○應有部分為21472 分之
    4540、被告丁○○應有部分為21472 分之1200，被告子○○
    應有部分為21472 分之1698、被告庚○○應有部分為21472
    分之1500，被告戊○○應有部分為21472 分之778 、被告癸○○應有部分為21472 分之1165、被告寅○○、丑○○、卯
    ○○應有部分各為64416 分之500 。按本件共有物並無因物
    之使用目的不能分割之情形，亦未訂有不分割之期限，經本
    院屏東簡易庭調解不成立，無法協議分割，為土地經濟效益
    ，及確定符合各人應有部分，爰依民法第823 條、第824 條
    之規定，請求裁判分割。次按原告亦為系爭土地西南面之相
    鄰土地即同段1104地號土地所有權人，而依土地共有人就系
    爭土地於民國（下同）94年3 月15日所訂之「共有土地分管
    契約書」約定，原告分管使用如附圖(一)所示A 部分，復原告
    已買受訴外人謝英戴、謝英培、邱松娣、鍾淼祥及賴順金等
    人所持有之部分，現A 部分全為原告分管權利範圍，為尊重
    上開分管契約即使土地發揮最大經濟效益，請求分割位置在
    如附圖(一)所示A 部分，惟原告不需使用到系爭土地上之產業
    道路，不同意分擔道路面積，且因原告所占持分最大，如要
    分擔道路將分擔最大比例的道路面積，顯不公平等語。並聲
    明：兩造共有系爭土地准予分割。
二、被告抗辯：
(一)、被告辛○○：道路應由全體共有人分擔，在系爭土地上從事
    農耕並設置灌溉馬達及設備已數十年，希望依照分管協議書
    分割，同意如附圖(一)所示方案等語。
(二)、被告丁○○：同意如附圖(二)所示方案，希望面積不要增減，
    不同意如附圖(一)所示方案，因此方案土地過於細小，不利於
    使用等語。
(三)、被告戊○○：同意如附圖(二)所示方案，道路部分由全體分擔
    ，希望面積不要有增減，如有增減不要以金錢補償，另不同
    意如附圖(一)所示方案，因不利於耕作等語。
(四)、被告子○○、寅○○、丑○○、卯○○：不同意如附圖(一)所
    示方案，因將使被告等人之土地過於細分，不利於日後耕作
    或建築。同意附圖(二)所示方案，若面積有增減，希望於公告
    現值與市價之間作衡量等語。
(五)、被告癸○○：同意如附圖(二)所示方案，但希望分配之位置與
    被告寅○○、丑○○、卯○○互調等語。
(六)、被告庚○○：同意如附圖(一)所示方案，道路應由全體共有人
    分擔等語。
三、本院之判斷：
(一)、按共有人得隨時請求分割共有物，但因物之使用目的不能分
    割或契約定有不可分割之期限者，不在此限；又共有物之分
    割，依共有人協議之方法行之，分割之方法不能協議者，法
    院得依任何共有人之聲請，以原物分配於各共有人，民法第
    823 條第1 項、第824 條第1 項、第2 項第1 款分別定有明
    文。次按每宗耕地分割後每人所有面積未達0.25公頃者，不
    得分割；但本條例中華民國89年1 月4 日修正施行前之共有
    耕地，得分割為單獨所有，農業發展條例第16條第1 項第4
    款亦有明文。經查，兩造共有之土地，應有部分原告為2147
    2 分之10091 、被告辛○○為21472 分之4540、被告丁○○
    為21472 分之1200，被告子○○為21472 分之1698、被告庚○○為21472 分之1500，被告戊○○為21472 分之778 、被
    告癸○○為21472 分之1165、被告寅○○、丑○○、卯○○
    各為64416 分之500 。兩造間就系爭土地並無不得分割之約
    定，復無法達成分割協議，又系爭土地地目為田，依其使用
    目的並非不能不割，且系爭土地於89年1 月4 日農業發展條
    例89年1 月4 日修正實行前，即為兩造共有之事實，業據原
    告提出土地登記謄本為證，並經本院屏東簡易庭調解不成立
    ，到庭被告亦不爭執，揆諸上開規定，原告請求裁判分割系
    爭土地，洵屬有據，應予准許。
(二)、次按請求共有物之分割，應由法院依民法第824 條命為適當
    之分配，不受當事人主張之拘束，法院則應參酌當事人之聲
    明、共有物之性質、經濟效用及全體共有人利益等公平決定
    之，有最高法院49年台上字第2569號、55年台上字第1982號
    判例可資參照。經查：系爭土地之使用現況為：如附圖(一)所
    示編號A 部分東南側，有原告所有二層樓磚造房屋，其餘部
    分均為雜草，虛線部分為原告所有之圍牆貫穿系爭土地南北
    向；編號G 部分為現有道路，道路兩側種植檳榔，南側為水
    利地等情，業經本院會同屏東縣屏東地政事務所地政人員，
    至現場勘驗明確，此有勘驗筆錄及土地複丈成果圖在卷可稽
    （見本院卷第141 至144 頁、第148 頁）。本院審酌如附圖
    (一)所示方案其中B 、C 、D 、E 部分雖屬狹長型，惟因該部
    分面寬均有5 公尺，人、車均可自由出入，復因被告丁○○
    、戊○○、子○○（被告庚○○同意此方案，故不予贅述）
    等人之應有部分面積分別僅為459.37、297.82、650 平方公
    尺，縱非狹長型的地型，即如附圖(二)所示之方式，亦無法使
    用大型農業機具耕作，以人工耕作而言，此土型並無礙於其
    施作，再者，被告丁○○表示將使用系爭土地種植檸檬，檸
    檬本即應以人工種植，是此地型並無不便之處。又被告寅○○、丑○○、卯○○、癸○○於附圖(一)、(二)之方案，所分得
    之位置均是位於系爭土地產業道路之東側，此二方案，對渠
    等之經濟利益均相同，僅是附圖(二)之方案，其分得之面積較
    其持分為多，為符合各被告持分之面積，自以附圖(一)之方案
    較可採。末按，如附圖(二)所示之方案，為使各共有人所分得
    之部分，勿形成袋地，故於L 部分開闢一條道路，惟此道路
    面積達204.69平方公尺，僅供2 位共有人進出（原告表示其
    無需通行此道路），顯不符合經濟效益；且如附圖(二)所示方
    案，與各共有人原本分管耕作的範圍不同，此有分管契約在
    卷可稽（本院卷第103 至105 頁），將使各共有人，再起紛
    爭。況附圖(二)所示方案，各共有人之面積均有增減，且差異
    極大，此顯不符合本案共有人分割之本旨。本院於考量各共
    有人意願、耕作面積、發揮土地最大經濟效益及公平性等情
    ，認本件系爭土地應判決如主文第1 項所示。另道路既係考
    量系爭土地之地形，以使分割後無袋地之產生，既係著眼於
    全體共有人之利益，關於道路部分自應由全體共有人分擔，
    併此敘明。
(三)、結論：原告之訴為有理由，依民事訴訟法第78條、第80條之
    1，判決如主文。
中　　華　　民　　國　　96　　年　　4 　　月　　26　　日
                  民事第二庭    法　官　吳思怡
正本係照原本作成。
如不服本判決，應於收受送達後20日內向本院提出上訴書狀，其
未表明上訴理由者，應於提出上訴後20日內向本院補提理由書狀
（均須按他造當事人之人數附繕本）上訴時應提出委任律師或具
有律師資格之人之委任狀；委任有律師資格者，另應附具律師及
格證書及釋明委任人與受任人有民事訴訟法第466 條之1 第1 項
但書或第2 項（詳附註）所定關係之釋明文書影本。
中　　華　　民　　國　　96　　年　　4 　　月　　26　　日
                                書記官　王秋淑
